【裁判字號】    95,上易,394
【裁判日期】    950621
【裁判案由】    偽造文書
【裁判全文】
臺灣高等法院臺中分院刑事判決         95年度上易字第394號
上  訴  人
即  被  告  丙○○
上列上訴人因偽造文書案件，不服臺灣苗栗地方法院93年度易字
第266號中華民國94年12月19日第一審判決（起訴案號：臺灣苗
栗地方法院檢察署92年度偵字第788號），提起上訴，本院判決
如下：
    主  文
原判決關於丙○○部分，撤銷。
丙○○共同明知為不實之事項，而使公務員登載於職務上所掌之
公文書，足以生損害於公眾及他人，累犯，處有期徒刑肆月，如
易科罰金，以參佰元折算壹日。
    事  實
一、丙○○係「丙○○代書事務所」之負責人，其曾於民國（下
    同）八十九年間，因犯公共危險罪，經臺灣苗栗地方法院判
    處有期徒刑三月確定，並於同年五月一日易科罰金執行完畢
    。
二、緣鄭火旺（已於九十一年十二月二十七日死亡，經檢察官另
    為不起訴處分）與甲○○之間，有在苗栗縣苗栗市福麗里二
    三鄰鳳形二四號二樓同居數年之關係，而坐落苗栗縣苗栗市
    ○○段一二一五號土地應有部分二分之一、及其上之建物即
    門牌號碼苗栗縣苗栗市福麗里二三鄰鳳形二四號二樓全部等
    不動產，則係在八十七年三月三十日登記為甲○○所有。嗣
    因鄭火旺在與甲○○同居之期間，鄭火旺之父病重就醫，甲
    ○○有到醫院照顧鄭火旺之父，鄭火旺認為甲○○在醫院照
    顧其父之期間，曾經其父授權以土地辦理新台幣（下同）三
    百萬元之抵押權設定，並有實際借貸，借款係交給甲○○，
    鄭火旺要向甲○○追討，甲○○否認此事，二人為此多次爭
    執。其後，鄭火旺乃於九十一年十一月間下旬，將甲○○之
    上開土地、房屋所有權狀、印鑑、印鑑證明、身分證正本及
    影本等資料，攜往「丙○○代書事務所」辦理上開土地與房
    屋之所有權移轉登記。丙○○雖不知鄭火旺與甲○○之間有
    上開爭議，亦因鄭火旺與甲○○有上開同居關係，且鄭火旺
    已將甲○○之上開土地、房屋所有權狀、印鑑、印鑑證明、
    身分證正本及影本等資料全部交付，故認鄭火旺已獲得甲○
    ○之授權，但丙○○明知鄭火旺與甲○○之間，就上開土地
    與建物並無「買賣」之事實，亦未真實支付價金，竟於九十
    一年十一月下旬某日，與鄭火旺共同基於使公務員登載不實
    之犯意聯絡，由丙○○在上開土地之登記申請書上，填載「
    移轉登記原因事實」為「買賣」，並指示不知情之職員葉滿
    （業經原審法院判決無罪確定），在「土地買賣所有權移轉
    契約書」、「建築改良物買賣所有權移轉契約書」上面分別
    填載買賣金額為二十二萬八千元及十一萬一千元，後即持向
    苗栗縣苗栗地政事務所辦理坐落苗栗縣苗栗市○○段一二一
    五號土地應有部分二分之一及其上之建物即門牌號碼苗栗縣
    苗栗市福麗里二三鄰鳳形二四號二樓全部之所有權移轉登記
    ，使苗栗縣苗栗地政事務所經辦此項公務之公務員，於九十
    一年十二月四日將此不實之移轉原因事實，登記於職務上所
    掌之土地與建物登記簿謄本等公文書上，足生損害於上開地
    政機關登載不動產移轉原因之正確性及甲○○。
二、案經被害人甲○○訴請臺灣苗栗地方法院檢察署檢察官偵查
    起訴。
    理  由
一、本案上訴人即被告丙○○（以下簡稱為被告）雖坦承確有接
    受委任並以「買賣」為原因，而於上開時間，以上開證件及
    「土地買賣所有權移轉契約書」、「建築改良物買賣所有權
    移轉契約書」向苗栗縣苗栗地政事務所辦理坐落苗栗縣苗栗
    市○○段一二一五號土地應有部分二分之一、及其上之建物
    即門牌號碼苗栗縣苗栗市福麗里二三鄰鳳形二四號二樓全部
    之所有權移轉登記，並使苗栗縣苗栗地政事務所經辦此項公
    務之公務員，於九十一年十二月四日將此所有權移轉之原因
    事實，登記於職務上所掌之土地與建物登記簿謄本等公文書
    之事實，但被告矢口否認伊有任何犯罪情事，並辯稱：當時
    係甲○○與鄭火旺一起前來伊所經營之代書事務所委託伊辦
    理所有權移轉登記，甲○○與鄭火旺之間確有買賣，當時其
    等二人並曾告知尾款僅有部分未付，要伊速辦，鄭火旺另並
    允諾支付土地增值稅與房屋契稅，伊認定其等二人就上開土
    地與房屋確有買賣之事實，才接受委任辦理上開所有權移轉
    登記，應不為罪云云。
二、然查：本案原於八十七年三月三十日登記為告訴人甲○○所
    有之坐落苗栗縣苗栗市○○段一二一五號土地應有部分二分
    之一、及其上之建物即門牌號碼苗栗縣苗栗市福麗里二三鄰
    鳳形二四號二樓全部，確係由被告丙○○向苗栗縣苗栗地政
    事務所申請辦理所有權移轉登記，其申請案號為「苗地資字
    第一二一三七號」，收件日期「九十一年十二月四日」，申
    請登記事由為「所有權移轉登記」，登記原因為「買賣」，
    原因發生日期為「九十一年十一月二十二日」，嗣經地政事
    務所內部完成初審、複審、核定等程序後，進行登薄日期為
    「九十一年十二月四日」，通知領狀日期為「九十一年十二
    月六日」，上開各情有苗栗縣苗栗地政事務所於九十二年二
    月十四日以苗地一字第○九二○○○一○七七號函所檢送之
    「土地登記申請書」、「建築改良物買賣所有權移轉契約書
    」、土地增值稅繳款書、契稅繳款書、印鑑證明、國民身分
    證影本、土地所有權狀、建築改良物所有權狀影本在卷可稽
    （見原審法院苗簡字第六二九號刑案卷宗）。被告於偵、審
    中，亦均坦認此情無誤。此部分事實應堪認定。
三、次查，被告雖以上開情詞，辯稱告訴人甲○○與鄭火旺之間
    ，就上開土地、房屋確有買賣，伊無不法等語。惟查：
（一）本案告訴人甲○○與鄭火旺之間，就上開土地、房屋確無
      買賣，告訴人甲○○亦未與鄭火旺一起委任被告辦理上開
      土地、房屋之不動產所有權移轉登記，此情業據告訴人甲
      ○○於警、偵訊中，及於原審法院審理時，均堅指不移。
      復經原審法院以證人之身分實施交互詰問，證人甲○○除
      再證述此情之外，並證述：鄭火旺之父病重就醫期間，其
      有到醫院照顧鄭火旺之父，鄭火旺認為其在醫院照顧期間
      ，曾經鄭火旺之父授權以土地辦理三百萬元之抵押權設定
      ，並有實際借貸，借款由其保管，鄭火旺要向其追討，但
      因並無此事，其加以否認，二人為此多次爭執，其後，鄭
      火旺揚稱「你拿我的，我也要拿你的」，才可能因此而於
      九十一年十一月間下旬，將其所有之上開土地、房屋所有
      權狀、印鑑、印鑑證明、身分證正本及影本等資料，攜往
      「丙○○代書事務所」辦理上開土地與房屋之所有權移轉
      登記等情明確（見原審卷宗第八九至九三頁）。
（二）被告雖以上開情詞置辯，並與其所僱用之職員葉滿於警、
      偵訊中，均供稱：告訴人甲○○係與鄭火旺於九十一年十
      一月二十一日下午五、六時許，一起到其代書事務所辦理
      委任，大概停留半小時等語。惟查：
（１）本案告訴人甲○○原係於九十一年十二月二十六日具狀向
      臺灣苗栗地方法院檢察署對鄭火旺提出竊盜、偽造文書之
      告訴，有上開刑事告訴狀在卷可稽。嗣經臺灣苗栗地方法
      院檢察署檢察官將本案發交苗栗縣警察局竹南分局調查，
      告訴人甲○○於九十二年一月十八日到警局應訊，才併對
      被告提出本案告訴，而被告與其所僱用之職員葉滿則係分
      別於九十二年一月二十三日、及同月二十七日被警傳喚到
      警局訊問，此情亦有上開警訊筆錄在卷可憑。本案被告與
      其所僱用之職員葉滿既係於上開不同之時間，被警先後傳
      喚訊問，而被告在上開日期經警訊問時，原推稱不知告訴
      人甲○○與鄭火旺係於那一天到其事務所（見偵卷第四三
      頁），後再依據「土地登記申請書」所記載之「原因發生
      日期」為九十一年十一月二十二日，而改稱：「鄭火旺和
      甲○○在九十一年十一月二十二日前的一天，應該是十一
      月二十一日下午五、六點，二人一起到我丙○○代書事務
      所」等語（見偵卷第四五頁），則在四日之後到警局應訊
      之葉滿，自有因與被告勾串，而為相同供述之可能。其等
      二人在上開警訊及此後之偵查中，均為：告訴人甲○○係
      與鄭火旺係於九十一年十一月二十一日下午五、六時許，
      一起到其代書事務所辦理委任，並停留大概半小時之供述
      乙節，自非得據為認定告訴人甲○○確有與鄭火旺一起到
      被告之代書事務所，一起委任被告辦理上開不動產所有權
      移轉登記事務之確切證據。況被告在案發之前即已和告訴
      人甲○○認識，固據被告在警訊即供述在卷，並經告訴人
      甲○○於警訊指述：「我認識丙○○，他經營丙○○代書
      事務所，我父親江榮金家就在丙○○代書事務所的後方」
      乙情（見偵卷第二六頁）；但被告所僱用之職員葉滿雖在
      警訊供稱告訴人甲○○有與鄭火旺一起到被告之代書事務
      所云云，但經警訊問其看過江秀應幾次及年齡、身高、特
      徵等事項，葉滿於警訊係供稱：「我只看過甲○○這一次
      」、「他三十七、三十八歲，身高跟我差不多高（葉滿自
      稱身高一五八公分），是胖或瘦我想不起來，也記不起她
      特徵」等語（見偵卷第五四頁）；後經原審法院以被告之
      身分訊問，葉滿卻在原審法院供稱：「證人甲○○她認識
      我，她在市場常常看到我，．．．．．．她說她不認識我
      是謊話」之情（見原審卷宗第九四頁），意即二人早已認
      識。且經原審法院當庭測量，告訴人甲○○之身高為一百
      四十五公分，葉滿之身高則為一五七公分（見原審卷宗第
      九○頁），二人之身高相差十二公分，顯非差不多高。足
      證葉滿就上開事項之供述，先後有明顯之岐異。如告訴人
      甲○○確有與鄭火旺一起到被告之代書事務所，請被告及
      葉滿辦理上開不動產所有權移轉登記事務，並停留半小時
      ，葉滿對上開事項之供述豈會有上開明顯之岐異？由此益
      證葉滿供稱：告訴人甲○○確有與鄭火旺一起到被告之代
      書事務所委任辦理上開不動產所有權之移轉登記事務乙情
      ，並非可採。雖葉滿在原審法院續問時，又推稱：「因為
      證人甲○○來事務所時，她是坐著，所以我覺的她的身高
      跟我一樣高」等語，但如告訴人甲○○確有與鄭火旺一起
      到被告之代書事務所委任辦理上開不動產所有權之移轉登
      記事務，其來去之際不可能均在端坐狀態，葉滿亦無以端
      坐狀態判斷告訴人甲○○之身高之可能，上開供述顯係掩
      飾之詞，不足採信。
（２）且查，本案被告於警訊時，並未就本案何以用「買賣」為
      原因，而辦理上開不動產所有權之移轉登記之原因，為任
      何供述。後經檢察官於九十二年六月二十日偵訊，被告係
      供稱：「他們二人來時很匆促要求辦理過戶，然後我就用
      買賣方式幫他們辦理，因為買賣方式不用申報贈與稅，所
      以最快，所以根本沒有資金往來」、「（這些建議），她
      （指葉滿）有聽到」、「（問：有無向甲○○與鄭火旺二
      人要求資金移轉證明？）答：沒有，因為我對於他們二人
      很了解，案件都是我在處理，再交小姐（指被告葉滿）移
      轉」等語（見偵卷第八七頁）。而葉滿原在警訊供稱：「
      他們二人請問丙○○這個案件要怎麼過戶最快，丙○○告
      訴他們【做買賣案件】最快．．．．．．」云云（見偵卷
      第五五頁）；後於九十二年三月二十五日經檢察官偵訊時
      ，則供稱：「（卷內字）是我寫的」、「他們來直接找
      代書說要過戶買賣」、「當天他們來有將身分資料讓我填
      寫，我只負責填寫」、「（問：卷內二十二萬八千元是你
      所寫？）答：是的，我是按公告面積乘以公告地價所得價
      錢，我是跟據謄本寫的」、「（問：為何將公告地價寫在
      買賣總價金上？）答：根據公告現值與面積寫的，買賣書
      規定要寫的」等語（見偵卷第七一、七二頁）；但經檢察
      官於九十二年六月二十日同庭偵訊被告與葉滿時，葉滿則
      又供稱：「（問：甲○○與鄭火旺有無買賣關係？）答：
      我不清楚，我只負責填載」、「（問：警訊筆錄中你說：
      他們二人問丙○○怎麼樣最快，丙○○說買賣最快，為何
      如此說？）答：因為我們辦公室在隔壁，我有聽到他們二
      人在講，他們問代書怎樣過戶最快，代書教他們說，做買
      賣案件最快」等情（見偵卷第八六頁）。依據被告與葉滿
      之上開警、偵訊供述，顯無被告在原審法院所辯：「他們
      告訴我，他們有買賣」、及在本院辯稱：「他們二人並曾
      告知尾款僅有部分未付，要我速辦」等情。如確有被告在
      原審法院及本院所辯上情，無論被告或葉滿應無不在警、
      偵訊供明之理。被告嗣後執此為辯，顯難採信。
四、綜上理由，本院認告訴人甲○○指訴其並未與鄭火旺一起到
    被告之代書事務所委任被告辦理上開不動產所有權之移轉登
    記事務乙節，應屬真實可信。而就告訴人甲○○與鄭火旺就
    上開不動產之間有無買賣部分，本案既無具體事證足以證明
    告訴人甲○○與鄭火旺之間，有收取及支付買賣價金及約定
    買賣之事實，再參酌被告在偵訊所供上情，本院亦認告訴人
    甲○○與鄭火旺之間，就上開不動產並無買賣之事實，此事
    並為被告所知悉，且被告係為節稅之目的，而建請鄭火旺以
    買賣為原因辦理上開不動產所有權之移轉登記。雖因鄭火旺
    與告訴人甲○○有在苗栗縣苗栗市福麗里二三鄰鳳形二四號
    二樓同居數年之關係，且鄭火旺亦有將告訴人甲○○之上開
    土地、房屋所有權狀、印鑑、印鑑證明、身分證正本及影本
    等資料，一併攜往「丙○○代書事務所」，故可認被告有相
    信鄭火旺已獲得甲○○之授權之正當理由，但既無買賣之事
    實，卻以買賣為原因，而將原登記為告訴人甲○○所有之上
    開不動產辦理所有權移轉登記給鄭火旺，並使苗栗縣苗栗地
    政事務所經辦此項公務之公務員，於九十一年十二月四日將
    此不實之移轉原因事實，登記於職務上所掌之土地與建物登
    記簿謄本等公文書上，上開所為，自足生損害於上開地政機
    關登載不動產移轉原因之正確性及告訴人甲○○。復經苗栗
    縣苗栗地政事務所課員高曜堂於原審法院陳稱：民眾申辦土
    地、建物所有權移轉登記所需之買賣契約書，須依內政部訂
    頒的公訂契約格式，當事人必須向地政事務所索取該公訂契
    約之空白格式，若自行繕打，必須格式與上開公定格式相同
    ，如民眾拿自己寫的契約書到地政辦理移轉，是不可以辦理
    登記的，除非格式跟公訂格式一樣，買賣金額一定要填寫，
    但地政事務所不負責審查其是否真實等情甚明。事證明確，
    被告之犯行堪以認定。
五、核被告所為，係犯刑法第二百十四條之明知為不實事項而使
    公務員登載不實罪。就此部分犯行之實施，被告與已經死亡
    之鄭火旺二人之間，有犯意之聯絡與行為之分擔，均為共同
    正犯。再，被告經由不知情之葉滿填寫以完成犯罪行為，為
    間接正犯。又本案被告其曾於八十九年間，因犯公共危險罪
    ，經臺灣苗栗地方法院判處有期徒刑三月確定，並於同年五
    月一日易科罰金執行完畢之事實，有台灣苗栗地方法院檢察
    署刑案資料查註紀錄表及本院被告全國前案紀錄表在卷可稽
    ，被告在受此有期徒刑之執行完畢後，五年以內再犯本案有
    期徒刑以上之罪，為累犯，應依刑法第四十七條之規定加重
    其刑。
六、又本案固因鄭火旺已經死亡，而就鄭火旺是否有偽造告訴人
    甲○○名義之「土地買賣所有權移轉契約書」、「建築改良
    物買賣所有權移轉契約書」部分，無從再對鄭火旺訊問查證
    。惟本案依據告訴人甲○○於偵、審中之指述，既堪認定鄭
    火旺與告訴人甲○○有在苗栗縣苗栗市福麗里二三鄰鳳形二
    四號二樓同居數年之關係，且鄭火旺又有將告訴人甲○○之
    上開土地、房屋所有權狀、印鑑、印鑑證明、身分證正本及
    影本等資料，一併攜往「丙○○代書事務所」，再者，不動
    產所有權移轉登記有公示制度，並有絕對效力，若偽造他人
    名義之「土地買賣所有權移轉契約書」、「建築改良物買賣
    所有權移轉契約書」而為移轉，不可能期其日後可不被受害
    人發覺，在此情形，若謂被告會僅為鄭火旺支付代書費用之
    利益，即會與鄭火旺共同行使偽造私文書而將上開不動產辦
    理所有權移轉登記給鄭火旺，此顯與情理有違。本院不為此
    認定，併此敘明。
七、原審法院就被告上開所犯予以論罪科刑，固屬有見，惟本案
    被告參與上開犯罪而使公務員登載不實之不動產，其中關於
    土地部分係坐落苗栗縣苗栗市○○段一二一五號土地應有部
    分二分之一，原審判決未予詳認其應有部分，且就被告上開
    犯罪對告訴人甲○○亦足生損害乙情，並未於被告犯罪主文
    及事實、理由欄內予以認定，對於何時使公務員登載不實，
    亦未於被告犯罪事實欄內予以認定，以上均有未合。是本案
    被告上訴否認犯罪，其上訴雖無理由，但原審判決既有上開
    可議之處，即屬無可維持，自應由本院將原審判決關於被告
    部分，予以撤銷改判。爰審酌被告之品行、犯罪動機、手段
    ，犯罪所生之危害、及其犯罪後之態度等一切犯罪情狀，量
    處有期徒刑肆月，並諭知易科罰金之折算標準。
八、據上論斷，應依刑事訴訟法第三百六十九條第一項前段、第
    三百六十四條、第二百九十九條第一項前段、刑法第二十八
    條、第二百十四條、第四十一條第一項前段、罰金罰鍰提高
    標準條例第一條前段、第二條，判決如主文。
本案經檢察官乙○○到庭執行職務。
中    華    民    國    95    年    6     月    21    日
               刑事第三庭  審判長法  官  王  增  瑜
                                 法  官  胡  忠  文
                                 法  官  廖  柏  基
上列正本證明與原本無異。
不得上訴。
                                 書記官  王  麗  英
中    華    民    國    95    年    6     月    21    日
附錄論罪科刑法條：
刑法第二百十四條
明知為不實之事項，而使公務員登載於職務上所掌之公文書，足
以生損害於公眾或他人者，處三年以下有期徒刑、拘役或五百元
以下罰金。
                                                      Ｆ


司法院資訊處製作；財團法人民間司法改革基金會備份。
